高雄高等行政法院判決　　　　　　　　　　　　　　九十三年度訴字第二六六號
　　　　　　　　　　　　　　　.
　　原　　　告　甲○○
　　被　　　告　屏東縣政府
　　代　表　人　乙○○ ○○ .
　　訴訟代理人　丙○○
右當事人間因採取土石事件，原告不服經濟部中華民國九十三年一月三十日經訴字第
Ｚ0000000000號訴願決定，提起行政訴訟。本院判決如左：
    主  文
原告之訴駁回。
訴訟費用由原告負擔。
    事  實
甲、事實概要：
    緣被告以原告未經許可，擅自於屏東縣內埔鄉○○段二九六及二九八地號等二筆
    私有土地上採取土石，案經被告所屬盜（濫）採砂石聯合稽查小組於民國（下同
    ）九十二年九月三十日當場查獲，乃以九十二年九月三十日屏府工利採字第ＯＯ
    ＯＯ四七號處分書，裁處原告罰鍰新台幣（下同）一百萬元，並限原告於九十二
    年十月五日以前辦理整復及清除其設施。原告不服，提起訴願，經遭駁回；乃提
    起本件行政訴訟。
乙、兩造之聲明：
一、原告聲明求為判決：
（一）訴願決定及原處分均撤銷。
（二）訴訟費用由被告負擔。
二、被告聲明求為判決：
（一）原告之訴駁回。
（二）訴訟費用由原告負擔。
丙、兩造主張之理由：
一、原告主張之理由：
（一）按系爭坐落屏東縣內埔鄉○○段二九六、二九八地號土地，係原告於九十二年
      九月間向訴外人胡月惠所購買，當時因地勢低窪不平，無法耕作使用，為促進
      地利，乃自外購入砂土填平，並僱請怪手整地。被告於原告僱工施工期間之九
      十二年九月二十七日，亦曾至現場稽查，並未發現有任何挖取土石外運之行為
      ，故未加以處罰，僅要求原告將土地回復平整。經原告整地後系爭土地已由原
      本低窪之土地變成平坦之良田，原告並無採取土石之行為，且亦未將土石外運
      ，自無被告所認採取土石之違章情事。另原告為求慎重，曾於同年月二十九日
      、三十日前往屏東縣內埔鄉公所及屏東縣政府農務課洽詢有關辦理整地之手續
      ，惟均獲答覆並無整地事務之申請。孰料被告所屬盜（濫）採砂石聯合稽查小
      組於同年月三十日又至現場稽查，並以原告違反土石採取法之規定，遽為系爭
      罰鍰並命回復原狀之行政處分，然原告實無盜採土石之違章行為，是被告所為
      裁罰處分，自有違誤。
（二）又查，所謂整地填土作業，乃先於土地挖洞，再將土地上大石、雜草、樹枝推
      入坑洞，再以挖出及購入之土壤回填整平。而系爭土地於九十二年九月三十日
      查獲時，其尚有三個長寬約六至七公尺之坑洞，土地兩旁並堆置挖掘之土石及
      黃、黑色土壤（亦含原告所購入之土壤），該坑洞即作為將來掩埋大石、雜草
      、樹枝之用。足認原告於查獲當時，確從事整地工程。且系爭土地之坑洞深約
      一公尺，不足以為外運用途，原告果欲採取土石，系爭土石坑洞豈會越來越小
      ？足認原告確無開採土石之行為。況依土石採取法第三條第一項之規定，實施
      整地採取當地部分土石自用者，尚非法所不許。是原告為促進地利而為整地行
      為，縱認有開採當地部分土石，亦係填積於該土地上，以使地勢平坦，自未違
      反土石採取法相關規定。從而，被告所為原處分，認事用法，顯有違誤。
二、被告主張之理由：
（一）按「採取土石，應依本法取得土石採取許可。但下列情形，不在此限：一、採
      取少量土石供自用者。二、實施整地及工程就地取材者。三、礦業權者在礦區
      內採取同一礦床共生之土石者。四、因天災事變緊急搶修公共工程所需者。五
      、政府機關辦理重要工程所需者。前項各款土石採取地點、面積、數量、期間
      之管理辦法，由中央主管機關定之。」；「未經許可採取土石者，處新台幣一
      百萬元以上五百萬元以下罰鍰，直轄市、縣（市）主管機關並得限期令其辦理
      整復及清除設施。‧‧‧」分別為土石採取法第三條、第三十六條所規定。次
      按，依土石採取法第三條第一項第二款規定實施整地及工程就地取材外運土石
      者，以經目的事業主管機關核准者為限，復為「採取土石免申辦土石採取許可
      管理辦法」第三條所明定。
（二）經查，原告未經許可，擅自於系爭土地採取土石，經被告所屬盜（濫）採砂石
      聯合稽查小組於九十二年九月三十日上午十時當場查獲，現場有挖土機一部，
      進行挖掘土石作業，挖掘面積約二千餘平方公尺、深約一公尺，其內並有三個
      長寬約六至七公尺之坑洞，所挖掘之土石約為二千二百六十立方公尺，土地兩
      旁並堆置所挖掘之土石，及黃色與黑色之土壤。經被告製作違反土石採取法行
      為人陳述意見紀錄，原告陳述略以：「採取土石屬實，該土地未向主管機關申
      請採取許可。‧‧‧於同年月二十六日開採，開採數量約二六六Ｏ平方公尺。
      」。是原告未經申請許可，擅自採取土石之違規事實，洵堪認定。揆諸前開規
      定，被告所為裁處罰鍰並命限期回復原狀之處分，並無不合。
    理  由
一、本件被告屏東縣政府代表人原為蘇嘉全，嗣變更為吳應文，被告以新任代表人聲
    明承受訴訟，核無不合，應予准許。
二、按「採取土石，應依本法取得土石採取許可。但下列情形，不在此限：一、採取
    少量土石供自用者。二、實施整地及工程就地取材者。三、礦業權者在礦區內採
    取同一礦床共生之土石者。四、因天災事變緊急搶修公共工程所需者。五、政府
    機關辦理重要工程所需者。」；「未經許可採取土石者，處新臺幣一百萬元以上
    五百萬元以下罰鍰，直轄市、縣（市）主管機關並得限期令其辦理整復及清除其
    設施，屆期仍未遵行者，按日連續處新臺幣十萬元以上一百萬元以下罰鍰至遵行
    為止，並沒入其設施或機具。必要時，得由直轄市、縣（市）主管機關代為整復
    及清除其設施；其費用，由行為人負擔。」分別為土石採取法第三條第一項及第
    三十六條所明定。次按「依本法第三條第一項第二款規定實施整地及工程就地取
    材外運土石者，以經目的事業主管機關核准者為限。」復為採取土石免申辦土石
    採取許可管理辦法（下稱採取土石許可管理辦法）第三條第一項所明文。又違反
    行政法義務而應予處罰之行為，其類型有行為犯及結果犯之區分，以「危險」或
    「損害」結果之發生為要件者，為結果犯，無須發生行為結果，即予以處罰者，
    為行為犯；茲此行為犯及結果犯之區分，已為司法院大法官釋字第二七五號、第
    三三七號等解釋所確認在案。學說上乃據以認，結果犯既以構成要件結果之實現
    為要件，是違反義務行為，如未發生結果者，即屬未遂行為，原則上須有法律特
    別規定，始能加以處罰（參見吳庚，行政法之理論與實用，增訂八版，九十二年
    八月，頁四七二；陳敏，行政法總論，第三版，九十二年一月，頁七Ｏ二）。至
    司法實務上，因行政罰尚未有統一規定，且基於行政秩序目的之達成，固不分未
    遂既遂，均加以處罰，惟仍以行為人之行為已著手構成要件之事實為前提，若行
    為尚未進行實現構成要件之行為，因仍屬預備階段，尚未達未遂階段，除非法有
    明文，否則不得加以處罰（參見改制前行政法院即現在最高行政法院六十年判字
    第六四五號判例意旨）。準此，土石採取法所規範之違章行為類型，究屬行為犯
    抑或結果犯類型？因處罰要件不同，自為法律適用之重要問題。茲此，參諸土石
    採取法第一條之立法目的：「為合理開發土石資源，維護自然環境，健全管理制
    度，防止不當土石採取造成相關災害，以達致國家永續發展之目的，特制定本法
    ；本法未規定者，適用其他法律之規定。」足認土石採取法係以土石「開發」之
    管理為主要目的，並兼顧自然環境之維護。乃國家基於自然環境之維護，所制訂
    之相關土地資源管制性法律，本應各有其規範重點，或強調土地之完整維護，例
    如山坡地保育利用條例（另詳後述）；或重視土地之合理開發，例如土石採取法
    即屬之。復對照都市計畫法第七十九條第一項：「都市計畫範圍內土地或建築物
    之使用，或從事建造、採取土石、變更地形，違反本法或內政部、直轄市、縣（
    市）（局）政府依本法所發布之命令者，‧‧‧」之「採取土石」、「變更地形
    」並舉之規定；可知「採取土石」之行為應與單純「變更地形」有所區分，從而
    ，土石採取法所規範之內容，應非單純變更地形之採掘行為，而係強調資源開發
    性質之「取用」行為，至所謂「取用」之認定，其行為表徵即為土石之「外運」
    。此另觀諸土石採取法之規範內容，即前揭土石採取法第三條合理之土石採取行
    為不予處罰之規定，除第二款之「就地取用」者外，均屬「外運」行為之類型自
    明。另上開採取土石許可管理辦法，亦強調須現場整地又有外運之行為，才需得
    到目的事業主管機關之許可。揆諸前開說明，土石採取法第三條所規定之違章行
    為類型，其性質應屬「結果犯」，即除土石採掘外，尚須因而有「外運」行為或
    其他「取用」行為，方能符合土石採取法第三十六條行政處罰之要件，應無疑義
    。此與山坡地保育利用條例第九條、第十條及第三十四條所禁止而應予處罰之山
    坡地墾殖、占用、經營等違章行為，係屬「行為犯」之類型，自有不同。又依前
    述實務上就行政罰結果犯處罰要件之向來見解，土石採取違章行為之認定，不以
    行為人已完成「外運」之取用結果為必要，僅需行為人已著手土石「外運」之取
    用行為，已可認達於未遂階段，即得據以處罰。此應合先敘明之。
三、本件被告以原告未經主管機關許可，擅自於其所有坐落屏東縣內埔鄉○○段二九
    六及二九八地號等土地上採取土石，案經被告所屬盜（濫）採砂石聯合稽查小組
    於九十二年九月三十日當場查獲，乃於九十二年九月三十日以屏府工利採字第Ｏ
    ＯＯＯ四七號處分書，裁處原告一百萬元罰鍰，並限原告於九十二年十月五日以
    前辦理整復及清除其設施之事實，有屏東縣政府盜（濫）採砂石聯合稽查小組現
    場勘查紀錄、違反土石採取法行為人陳述意見紀錄、現場照片數幀及被告屏府工
    利採字第ＯＯＯＯ四七號處分書等附卷可稽，應堪信實。原告提起本件訴訟，無
    非以其購買系爭土地後，因地勢不平而有整地必要，是其掘洞堆土之行為，純係
    單純整地性質，並無任何外運行為，自非盜採土石云云，資為論據。
四、然查，系爭土地為農地（有潮州地政事務所異動資料查詢單附卷足按），依前揭
    採取土石許可管理辦法第三條第一項規定，實施整地以經目的事業主管機關即被
    告農業局之核准為限，而屏東縣邇來因盜採土石盛行，行政機關已加強取締作業
    ，茲此社會事實應為原告所知悉；乃本件原告於所有系爭土地從事土石採取行為
    ，竟未事先向被告農業局申請許可，為兩造所不爭執，是原告所稱系爭土地係從
    事整地行為云云，是否屬實而非另有隱情，單從程序不備之點觀之，已非無疑。
    復參諸卷附被告所屬盜（濫）採砂石聯合稽查小組現場勘查紀錄及系爭土地違章
    事實之照片，原告於系爭土地經查獲採掘土石，當時現場有挖土機一部，進行挖
    掘土石作業，挖掘面積廣大，約二千餘平方公尺、深達一公尺，其內並另挖掘有
    三個長寬約六至七公尺之坑洞，所挖掘之土石高達二千二百六十立方公尺，土地
    兩旁並堆置所挖掘之土石，顯見系爭土地並非進行單純之耕種整地行為，否則當
    不致進行如現場所示大規模之挖掘工程，足認原告所稱系爭土地係從事耕種整地
    等語，因違反一般經驗法則，自無可採。另衡以土地兩旁土石放置成堆並秩序井
    然之狀態，其目的顯係為便利外運之用，且從其堆放規模觀之，事實上已達於可
    隨時迅速大量外運之階段。是揆諸首揭說明，被告雖未於現場查獲原告有土石外
    運行為，然依系爭土地現場土石堆放情況，已可認原告著手土石採取之外運行為
    ，而達於未遂階段，並非僅是挖掘土石之預備階段而已。從而，本件被告憑以認
    定原告有於系爭土地採取土石之違章行為，即非無據。末按「人民違反法律上之
    義務而應受行政罰之行為，法律無特別規定時，雖不以出於故意為必要，仍須以
    過失為其責任條件。‧‧‧」為司法院大法官釋字第二七五號解釋著有明文。本
    件原告未經許可，擅自於所有系爭土地採取土石，縱無故意，亦難辭過失之責，
    被告據以裁處原告一百萬元之罰鍰，並限原告於九十二年十月五日以前辦理整復
    及清除其設施之行政處分，於法即無不合。
五、綜上所述，本件被告已就原告於系爭土地從事採取土石之違章行為盡其舉證責任
    ，從而，原處分以原告未經許可採取土石，依土石採取法第三十六條規定裁處原
    告最低額之一百萬元罰鍰，並限於九十二年十月五日以前辦理整復及清除其設施
    ，即無違誤，訴願決定予以維持，亦無不合。原告起訴意旨求為撤銷，為無理由
    ，應予駁回。又本件事證已臻明確，兩造其餘論述，與判決結果無影響，不予贅
    述，附此敘明。
六、據上論結，本件原告之訴為無理由，依行政訴訟法第一百九十五條第一項後段、
    第九十八條第三項前段，判決如主文。
中　　　華　　　民　　　國    九十三　　年　  　六　　　月　　  十五　　日
                              高雄高等行政法院第三庭
                                          審判長法官　  江 幸 垠
                                          法      官　　簡 慧 娟
                                          法      官　  林 石 猛
右為正本係照原本作成。
如不服本判決，應於判決送達後二十日內向本院提出上訴書狀，其未表明上訴理由者
，應於提起上訴後二十日內向本院提出上訴理由書（須按對造人數附繕本）；如於本
判決宣示或公告後送達前提起上訴者，應於判決送達後二十日內補提上訴理由書（須
附繕本）。未表明上訴理由者，逕以裁定駁回。
提起上訴應預繳送達用雙掛號郵票七份（每份三十四元）。
中　　　華　　　民　　　國    九十三　　年　  　六　　　月　　  十五　　日
                                          法院書記官    李 建 霆
